【裁判字號】    92,台上,1506
【裁判日期】    920327
【裁判案由】    妨害自由
【裁判全文】
最高法院刑事判決                              九十二年度台上字第一五０六號
    上  訴  人  丁○○
                戊○○原名黃.
                己○○
                乙○○
                甲○○
                丙○○
    右六人共同
    選任辯護人  陳世煌律師
                劉嘉堯律師
右上訴人等因妨害自由案件，不服台灣高等法院台中分院中華民國九十一年十二月二
十四日第二審判決（九十一年度上訴字第一四九三號，起訴案號：台灣彰化地方法院
檢察署九十年度偵字第三七０八、三八五０號），提起上訴，本院判決如左：
    主  文
上訴駁回。
    理  由
按刑事訴訟法第三百七十七條規定，上訴於第三審法院，非以判決違背法令為理由，
不得為之。是提起第三審上訴，應以原判決違背法令為理由，係屬法定要件。如果上
訴理由狀並未依據卷內訴訟資料，具體指摘原判決不適用何種法則或如何適用不當，
或所指摘原判決違法情事，顯與法律規定得為第三審上訴理由之違法情形，不相適合
時，均應認其上訴為違背法律上之程式，予以駁回。本件上訴人丁○○、己○○、乙
○○、甲○○、丙○○、戊○○上訴意旨略稱：(一)、上訴人乙○○、甲○○、己○○
年紀大、身體有缺陷，在台灣娶妻不易，才會花一生積蓄，至越南娶事，不可能共同
或同意他人拘禁、剝奪剛娶之妻之自由，原審置此不問，竟認有拘禁越南新娘之事，
恐有違經驗法則。(二)、己○○、甲○○、乙○○與告訴人即所娶越南新娘杜氏翠姮、
周氏意、陳金菊之結婚過程，乃雙方你情我願，在仲介者媒介下相互合意所完成，並
無強暴、脅迫或欺枉情事，符合目前台灣人民與越南女子通婚習慣及行情，有結婚照
片、結婚證書等可稽。告訴人在收容期間，甲○○會見陳金菊九次，己○○會見杜氏
翠姮五次，乙○○會見周氏意九次，會見時均未發生衝突，有警察局函可證，此已流
露對告訴人之感情與愛護，原判決卻認會見時未生衝突，與是否有限制告訴人行動自
由，無絕對必然關係，亦與經驗法則有違。(三)、台灣與越南相較，經濟環境較佳，且
兩國人文環境不同，文化背景差異甚大，語言有隔閡，常致雙方誤會發生，原審未審
酌及此，僅以告訴人既嫁來台灣，莫不希望生活安定無慮，無故意設詞誣陷上訴人之
理，其認事顯與經驗法則有違。(四)、證人林蔡秀英於警訊時證稱：「（在己○○和越
南新娘三人借住房子期間）我大都看到己○○和那些越南新娘三人。」，己○○警訊
時亦稱：「二十八日至三十日我都與我太太在租屋處，我太太一步也未曾離開。」等
語，足見是否丙○○、黃俊憲一直在場監視告訴人之行動，即有疑問，原審未詳加調
查，遽以告訴人之指述認定有拘禁之事，有不適用法則之違法。(五)、證人林蔡秀英稱
：伊大都看到己○○和三名越南新娘等語；上訴人丙○○於偵查中稱：黃俊憲是來來
去去，二十九日黃俊憲仍在山上，他在裏面走來走去，伊在外面看山豬、風景，三十
日早晨黃俊憲已不在那裏，丁○○有載她先生及小孩來，她來二次，每天一次，她來
時四處看等語。究竟黃俊憲於民國九十年四月二十八日起即與丙○○二人在山上看管
告訴人，亦或與丁○○上山二次，抑或來來去去好幾次，黃俊憲、丁○○二人上山是
與越南新娘聊天，或參與拘禁行為，凡此均不明確，原審未予調查，亦有應調查之證
據未予調查之違法。(六)、告訴人陳金菊於偵查中稱：「……晚上房間的門不會上鎖，
但其餘三個大門皆鎖上……」等語，九十年六月二十七日現場勘驗時，並未調查該房
間有無三個大門，三個大門有無配鎖，是外鎖或內鎖，而晚上鎖大門，是否亦為犯罪
行為之一部分，原審未予調查，亦有調查未盡之違法。(七)、丙○○、戊○○究竟只是
使人行無義務之事，或私行拘禁，原審未予查明，有應於審判期日調查之證據未予調
查之違法。(八)、證人許清祥於原審證稱：伊經過鐵皮屋前，見三位女子在屋前坐著，
去問她們，結果語言不通，她們表情自然，有說有笑，伊約十至十五分鐘即離開等語
。證人林蔡秀英於偵查中亦稱：伊看見越南新娘三、四次，大約是晚上五點多，她們
在龍眼樹下坐著等語。原審未參酌林蔡秀英之供述，遽認許清祥之供詞為不可採，亦
有未當。(九)、告訴人均為越南新娘，尚未辦理居留證，故其行動自由必憑護照，若要
拘束其行動自由，必須扣留其護照，己○○於警訊時稱：告訴人之護照、行李均放家
裡，未予扣留等語，警員至乙○○、己○○、甲○○家中亦查出告訴人之護照；丁○
○於原審亦稱：護照均放在他們家裡。雖彰化縣警察局彰化分局函覆原審稱：當時並
未發現護照，然原審未提示該函查明護照是否為上訴人扣留，亦有調查未盡之違法。
(十)、原判決據上論結欄，未引用刑法條文，有判決理由不備及理由矛盾之違法等語。
惟查證據之取捨及其證明力之判斷，屬於事實審法院之職權，苟其所為之判斷，並不
違背經驗法則及論理法則，即不能任意指為違背法令，而執為適法之第三審上訴理由
。本件原審認定上訴人等有原判決事實欄所載之犯行，係以該事實已據被害人杜氏翠
姮、周氏意、陳金菊三人於警訊及偵查中指訴甚詳，互核三人前後所述情節均相符合
。上訴人己○○於警訊時坦承：伊有叫黃俊憲、丙○○至鐵皮屋去跟三名越南女子「
作伴」等語；上訴人丙○○於警訊時亦供承：伊負責她們（指被害人三人）的三餐，
伊下山後，黃俊憲留在鐵皮屋看管三名越籍女子等語。被害人係考量台灣經濟環境較
佳，才嫁台灣男子，既已如願與己○○、乙○○、甲○○結婚，莫不希望生活安定無
慮，自無故意設詞誣陷己○○等人之理，甚指訴情節，應堪採信。又被害人逃亡方法
、路線確係顛簸艱辛，如未被剝奪行動自由，心生害怕，實無須於夜半摸黑、冒生命
危險、赤腳翻山越嶺、長途跋涉逃亡約三個多小時之必要。而拘禁被害人之鐵皮屋地
處偏遠，非風景優美之處，不足以吸引上訴人等至該處遊玩，被害人與己○○等人為
新婚夫妻，理當如膠如漆，己○○等三人卻敢讓與被害人素不相識之丙○○、黃俊憲
至該處與新婚妻子單獨相處，而自己卻不聞不問，顯與常情相悖。又乙○○、甲○○
於警訊時均供稱：彼二人與己○○商討要叫人幫被害人介紹工作，因而將被害人帶至
鐵皮屋暫住等語。被害人陳金菊、周氏意二人亦指稱甲○○、乙○○二人曾分別告知
，住在鐵皮屋係等候他人介紹工作，足見上訴人等偵審中所辯：係帶被害人至鐵皮屋
遊玩云云，為卸責飾詞。上訴人等顯有共同私行拘禁剝奪被害人行動自由之犯意及行
為。至於甲○○至台中市私立仁愛醫院之看診時間為事發前之九十年四月二十日及四
月二十四日，不足為有利甲○○之證明；己○○、乙○○、甲○○於被害人被收容期
間，曾多次至警局收容所與被害人會面，會面時未發生衝突情事等情，與上訴人等有
無妨害自由犯行，並無絕對必然關係，亦不得據為有利上訴人之佐證；證人許清祥雖
於原審證稱：曾經過鐵皮屋前，見三名女子在屋前坐著，表情自然，有說有笑，因與
她們語言不通，伊待十至十五分鐘即離開云云，然被害人三人均未提及此事，且上訴
人遲至一年半後，始提及此證人，與常情相違，況縱認許清祥所述屬實，亦可能當時
被害人尚不知乙○○、甲○○所告知等候他人介紹工作云云，為欺騙她們之情，而未
向他人求救，是尚難遽以許清祥之供詞，而認被害人未被剝奪行動自由。綜上事證，
上訴人等犯行，堪以認定。又以上訴人等所為，係成立刑法第三百零二條第一項之私
行拘禁罪，於法定刑內量處其刑，已詳其所憑證據及認定之理由。並指駁、說明上
訴人等否認犯罪，所辯何以係卸責之詞。所為論斷，均有卷存證據資料可資覆按，從
形式上觀察，並無違背法令之情形存在。查原判決依據三名被害人指訴丙○○、黃俊
憲即係在鐵皮屋看管、控制伊等行動自由之人；丙○○亦指證：黃俊憲留在鐵皮屋看
管被害人；及黃俊憲亦供承有至鐵皮屋等事證，認定丙○○、黃俊憲二人負責看管被
害人，並無上訴意旨所指事實不明、調查未盡之違誤。依卷附檢察官至現場履勘之現
場圖所示，鐵皮屋通往屋外有一大門、二小門，至於門鎖是內鎖或外鎖，因原判決並
未認定上訴人有以「上鎖」方式拘禁被害人，故原審就此未予調查，不得指為違法。
又原審並未認定上訴人有扣留被害人之護照，作為妨害被害人自由之方法，則原審未
調查護照是否為上訴人所扣留，是否放在家中，及未於審判期日提示彰化縣警察局函
覆原審法院未發現護照之公函，於判決本旨並不生影響，亦不得執為適法之第三審上
訴理由。原判決已說明縱認證人許清祥之證言屬實，亦不足為有利上訴人證明之理由
，則原審未參酌證人林蔡秀英之供詞，以審認許清祥之證詞是否可採，亦不影響原判
決結果，原判決理由欄三已說明上訴人等成立刑法第三百零二條第一項之罪，則論結
欄於第三百零二條第一項等刑法法條之上漏未寫「刑法」二字，顯係疏漏，於判決本
旨亦無影響。上訴意旨執此指摘原判決違法，亦非合法之上訴理由。至於上訴人所為
，何以係成立刑法第三百零二條第一項之私行拘禁罪，原判決已說明其憑以認定之證
據與理由，上訴意旨就原審依憑證據所為認事、採證職權之合法行使及原判決已論列
說明之事項，依憑己見，任意指為違法，重為事實之爭執，否認犯罪，殊與法律規定
得為第三審上訴理由之違法情形不相適合，衡以前開說明，其上訴為違背法律上之程
式，應予駁回。
據上論結，應依刑事訴訟法第三百九十五條前段，判決如主文。
中      華      民      國    九十二    年      三      月    二十七    日
                              最高法院刑事第七庭
                                  審判長法官  張  信  雄
                                        法官  賴  忠  星
                                        法官  張  清  埤
                                        法官  呂  永  福
                                        法官  林  開  任
      右正本證明與原本無異
                                              書  記  官
中      華      民      國    九十二    年      四      月      四      日


司法院資訊處製作；財團法人民間司法改革基金會備份。
